臺灣高等法院高雄分院刑事判決　　 95年度上更(一)字第404號
上　訴　人　甲○○
即　被　告
　　　　　　　　　 （現於臺灣屏東監獄執行中）
選任辯護人　林復華　律師
　　　　　　林柏瑞　律師
上　訴　人　乙○○
即　被　告
　　　　　　　　　　（現於臺灣高雄女子監獄執行中）
指定辯護人　本院公設辯護人 李佩娟
上列上訴人等因違反毒品危害防制條例案件，不服臺灣高雄地方
法院95年度訴字第653 號中華民國95年5 月18日第一審判決（起
訴案號：臺灣高雄地方法院檢察署94年度偵字第19927 號），提
起上訴，經判決後，由最高法院發回更審，本院判決如下：
    主  文
原判決撤銷。
甲○○、乙○○均無罪。
    理  由
一、公訴意旨略以：被告甲○○與其女友即被告乙○○均明知海
    洛因係毒品危害防制條例第2 條第2 項第1 款所列之毒品，
    不得販賣及持有，且均知姓名年籍不詳、綽號「時仔」之成
    年男子以販賣第一級毒品海洛因營利，而渠等姓名年籍不詳
    、綽號「水仔」之友人得知甲○○、乙○○有聯絡購買第一
    級毒品海洛因之管道，甲○○、乙○○竟基於幫助綽號「時
    仔」之成年男子販賣第一級毒品海洛因之概括犯意，以乙○
    ○所有之門號0000000000號行動電話作為聯絡販賣毒品之工
    具，連續於附表所示時間，接獲「水仔」來電表示欲購買海
    洛因，再由乙○○或甲○○撥打0000000000號與「時仔」聯
    絡，確認「時仔」有海洛因後，即以上開0000000000號電話
    約定「時仔」及「水仔」如附表所示買賣海洛因之時間及地
    點，被告甲○○與乙○○並共同前往約定地點，在場介紹「
    水仔」向「時仔」購買重量1 公克或價值新台幣（下同）1,
    000 元至2,000 元之海洛因，「時仔」則與「水仔」完成販
    賣海洛因之交易，「水仔」並無償提供少許海洛因供甲○○
    、乙○○施用，作為甲○○、乙○○仲介購買海洛因之報酬
    。嗣於同年8 月30日8 時30分許，甲○○、乙○○因均為毒
    品案件之通緝犯，為警在高雄市○○區○○路68號當場逮捕
    ，並經甲○○、乙○○同意帶同警方前往位於高雄市楠梓區
    ○○○路1747巷87弄8 號4 樓住處搜索，扣得上開乙○○所
    有、供幫助販毒聯絡所用之行動電話1 支（門號：00000000
    00號），因認被告甲○○、乙○○2 人均係涉犯毒品危害防
    制條例第4 條第1 項之販賣第一級毒品之幫助犯罪嫌云云。
二、按犯罪事實應依證據認定之，無證據不得認定犯罪事實，又
    不能證明被告犯罪者，應諭知無罪之判決，刑事訴訟法第15
    4 條第2 項、第301 條第1 項分別定有明文。又刑事訴訟法
    第161 條第1 項規定：檢察官就被告犯罪事實，應負舉證責
    任，並指出證明之方法。因此，檢察官對於起訴之犯罪事實
    ，應負提出證據及說服之實質舉證責任。倘其所提出之證據
    ，不足為被告有罪之積極證明，或其指出證明之方法，無從
    說服法院以形成被告有罪之心證，基於無罪推定之原則，自
    應為被告無罪判決之諭知，最高法院92年台上字第128 號著
    有判例。再按幫助犯在客觀上對正犯之犯罪行為有所助力外
    ，其主觀上須對該犯罪之事實亦有共同認識始能成立，此有
    最高法院91年度台上字第2851號判決可資參照。
三、本件公訴人認被告2 人涉有上開犯行，係以被告2 人於警、
    偵訊之自白及卷附之通訊監察書、監聽譯文及監聽錄音帶，
    為主要論據；經訊據上訴人即被告甲○○、乙○○2 人均否
    認有幫助「時仔」販賣海洛因之犯行，被告甲○○辯稱：是
    乙○○朋友打電話問乙○○在何處可以買毒品，有時候他們
    買毒品不夠錢，我們就一起出錢跟「時仔」買，買回來再一
    起施用等語，被告乙○○則辯稱：是我的朋友要買毒品，但
    他們不夠錢，所以才一起買，有時候我也會找我的朋友問他
    們是否要一起買等語。
四、經查：
  (一)被告甲○○、乙○○2 人均知綽號「時仔」之成年男子有在
    販賣海洛因，而綽號「水仔」之友人欲購買海洛因時，即撥
    打乙○○所有之門號0000000000號行動電話，被告乙○○於
    附表所示時間，接獲「水仔」來電表示欲購買海洛因，再由
    被告乙○○或甲○○撥打0000000000號與「時仔」聯絡，確
    認「時仔」有海洛因後，即以上開0000000000號電話約定「
    時仔」及「水仔」如附表所示買賣海洛因之時間及地點，甲
    ○○與乙○○並共同前往約定地點，在場介紹「水仔」向「
    時仔」購買重量1 公克或價值1,000 元至2,000 元之海洛因
    等情，經被告2 人於警詢、偵審中供承明確；被告乙○○亦
    供承上開行動電話0000000000號為其所有，而0000000000號
    與附表所示00-0000000號、00-0000000、0000000000號、
    00-0000000號、00-0000000號、0000000000號之電話確於附
    表所示時間有通話紀錄，且通話之基地台位置均位於高雄市
    楠梓區等地，此有行動電話0000000000號之雙向通聯紀錄乙
    份（見原審卷第24頁至第34頁）附卷可考，均核與被告2 人
    所稱附表所示海洛因交易時間及地點相符。另附表所示被告
    乙○○與自稱「水仔」之人談論毒品海洛因交易及約定見面
    地點等內容，亦有臺灣高雄地方法院檢察署於94年7 月21
    日核發之94雄檢博列聲監字第000979號通訊監察書（監聽電
    話：0000000000，時間94年7 月21日上午10時起至94年8 月
    19日上午10時止）（見94年度聲監字第000979號卷第24頁）
    、監聽譯文各乙份（見警卷第27頁至第31頁）及監聽錄音帶
    在卷可考。參以譯文中之代號「1 張」即指1,000 元海洛因
    ，「2 張」即指2000元海洛因，「半半」就是海洛因半錢的
    一半即1 公克的意思，經被告乙○○於偵查中供述明確（見
    偵卷第51頁至第53頁），核與同案被告甲○○於偵查中之證
    述相符（見偵卷第26頁），應可採認；而由上開通訊監察譯
    文顯示：94年7 月29日被告乙○○先表示沒有辦法立即接洽
    ，僅問「水仔」要多少毒品，又於確認「時仔」有毒品後，
    即於5 分鐘後與「水仔」取得聯繫並確認交易之時間（10分
    鐘後）及地點；而於同年8 月10日凌晨接獲「水仔」詢問是
    否可以只買「半半」即「1 克」的海洛因，乙○○即向「水
    仔」表示打電話詢問看看，並於20分鐘後才與「水仔」接洽
    交易時間及地點，足證被告乙○○無海洛因可直接販售予「
    水仔」，對於海洛因之交易價格亦未能自行決定，而係先與
    「時仔」連繫後，再由「時仔」販賣海洛因予「水仔」，至
    於同年8 月16日下午2 時10分許，「水仔」以電話對被告乙
    ○○詢問「你裡面有嗎」，被告乙○○雖馬上回稱：「有毒
    品，但需一次購買2000元海洛因始能進行交易」，惟此係前
    1 日即同年月15日水仔以電話詢問被告乙○○表示要購買1
    張即指1,000 元之海洛因，雙方約定於當天9 點20分由被告
    乙○○介紹「水仔」向「時仔」購買海洛因後，被告乙○○
    因腳痛電話關機而未完成交易所致，此可由附表編號5 之通
    訊監察譯文內容得到證明，並非被告乙○○身邊有毒品海洛
    可進行交易；綜上可見，被告確有以上開方式聯絡欲購買海
    洛因之「水仔」與販毒者「時仔」約定於附表所示時、地為
    海洛因買賣，被告2 人並均與「水仔」在場，由「時仔」販
    賣海洛因予「水仔」並完成交易等情無誤。
  (二)審酌被告2 人上開購買毒品之事實，乃因其友人「水仔」欲
    購買毒品施用，因而託被告2 人向綽號「時仔」之男子購買
    毒品，綽號「時仔」之男子乃係販賣毒品給被告2 人所引介
    之「水仔」，就此而言，被告甲○○、乙○○主觀上之認識
    乃係幫助欲購買毒品施用之友人「水仔」，利用自己購買之
    管道向「時仔」購買得毒品，而非幫助販賣毒品者「時仔」
    販賣毒品予「水仔」以營利，亦即被告2 人主觀犯意上，並
    無對「時仔」意圖營利販賣毒品構成要件行為提供助力、予
    以幫助之認識與犯意。
  (三)再參以被告甲○○於警詢供稱：「水仔如果有購買到毒品會
    分給我一些毒品」等語（見警卷第42頁），於偵查中亦證稱
    ：「水仔拿到海洛因後會分一點給我及乙○○施用，作為答
    謝我們介紹他們買毒品」等語（見偵卷第27頁），於原審則
    證稱：「有時候他們買，就會以朋友身分請我們」等語（見
    原審卷第66頁）。被告乙○○在本院前審審理中亦供稱：「
    我們與水仔一起去購買毒品，有時水仔會提供一些毒品給我
    們施用，時仔則不曾無償提供毒品，我們都要用金錢向他買
    」等語（見本院上訴卷第101 頁），足見被告2 人係因幫助
    「水仔」購得毒品海洛因，「水仔」因而會將購得之毒品分
    一些給被告甲○○與乙○○，販毒之「時仔」則不曾無償提
    供毒品予被告2 人，由此更足見被告2 人係幫助「水仔」購
    買毒品施用，而非幫助「時仔」販賣毒品。
  (四)綜上所述，被告2 人對提供助力幫助「時仔」販賣毒品並無
    主觀上之認識，既無幫助販賣毒品之犯意，自無從認係幫助
    犯販賣第一級毒品罪。公訴人所舉之證據既不足證明被告犯
    罪，應認不能證明被告犯罪，核諸上揭說明，自應為被告2
    人無罪之諭知。
五、原審未為詳察，遽為被告甲○○、乙○○2 人科刑之判決，
    尚有未洽，被告甲○○、乙○○2 人上訴意旨，執此指摘原
    判決不當，為有理由，應由本院將原判決撤銷改判，並為被
    告甲○○、乙○○2 人無罪之諭知。
據上論結，應依刑事訴訟法第369條第1項前段、第364條、第301
第1項，判決如主文。
本案經檢察官彭南雄到庭執行職務。
中　　華　　民　　國　　96　　年　　3 　　月　　13　　日
                  刑事第七庭    審判長法  官   莊飛宗
                                      法  官   邱明弘
                                      法  官   黃憲文
以上正本證明與原本無異。
如不服本判決應於收受本判決後10日內向本院提出上訴書狀，其
未敘述上訴理由者，並得於提起上訴後10日內向本院補提理由書
狀（均須按他造當事人之人數附繕本）「切勿逕送上級法院」。
中　　華　　民　　國　　96　　年　　3 　　月　　13　　日
　　　　　　　　　　　　　　　　　　　書記官   施耀程
附表
┌──┬────┬───────────────┬───────────┐
│編號│聯絡時間│通話內容　　　　　　　　　　　│交易時地　　　　　　　│
├──┼────┼───────────────┼───────────┤
│1 　│94年7月 │「水仔」以00-0000000撥打　　　│被告甲○○、乙○○於94│
│　　│29日13時│0000000000與被告乙○○通話    │年7 月29日14時許，在高│
│　　│40分25秒│乙○○：你們要哪個，要多少？  │雄市楠梓監理所前，介紹│
│　　│　　　　│水仔：1 張。                  │「水仔」向「時仔」購買│
│　　│　　　　│乙○○：等一下，我問看看。　  │1000元海洛因（代號：「│
│    │        │                              │1張 」）              │
│　　├────┼───────────────┤　                    │
│　　│94年7月 │「水仔」以00-0000000撥打　　　│　                    │
│　　│29日13時│0000000000與被告乙○○通話：　│　                    │
│　　│45分0秒 │乙○○：有啊，我幫你拿，你不  │　                    │
│　　│　　　　│        要擱那個。　　　　　　│                      │
│　　│　　　　│水仔：不會，我要去哪裡？      │　　　                │
│　　│　　　　│乙○○：等一下去監理所或是海專│　                    │
│　　│　　　　│        那邊。　　　　　　　　│　　　　　　　　　　　│
│　　│　　　　│水仔：要多久？　              │　　　　　　　　　　　│
│　　│　　　　│乙○○：10分鐘後。　　　　　  │　　　　　　　　　　　│
│　　│　　　　│水仔：我去那邊等你。　　　　  │　　　　　　　　　　　│
│　　│　　　　│乙○○：好，監理站見面。　　　│　　　　　　　　　　　│
│    │        │                              │　　　　　　　　　　　│
│　　├────┼───────────────┤　　　　　　　　　　　│
│　　│94年7月 │「水仔」以00-0000000撥打　　　│　　　　　　　　　　　│
│　　│29日14時│0000000000與被告乙○○通話：　│　　　　　　　　　　　│
│　　│4分26秒 │水仔：我在監理站這邊了　　　  │　　　　　　　　　　　│
│　　│　　　　│乙○○：我現馬上過去了　　　  │                      │
│    │        │                              │　　　　　　　　　　　│
├──┼────┼───────────────┼───────────┤
│2 　│94年8月9│「水仔」以0000000000撥打　　　│被告甲○○、乙○○於94│
│　　│日16時32│0000000000與被告乙○○通話：　│年8 月9 日17時許，在高│
│　　│分18秒　│水仔：要買個1 張！            │雄市楠梓監理所前或楠梓│
│　　│　　　　│...　　　　　　               │區○○路68號住處附近，│
│　　│　　　　│乙○○：5 點啦！你不用打了　　│介紹「水仔」向「時仔」│
│　　│　　　　│水仔：5 點在那裡就對了？      │購買1,000 元海洛因　　│
│    │        │乙○○：嗯！　　　            │　                    │
│    │        │                              │　　                  │
├──┼────┼───────────────┼───────────┤
│3 　│94年8月 │「水仔」以00-0000000撥打　　  │被告甲○○、乙○○於同│
│　　│10日2時2│0000000000與乙○○通話：　　　│日在不詳地點，介紹「水│
│　　│分17秒　│水仔：祖兒哦，半半要出嗎？　　│仔」向「時仔」購買重量│
│　　│　　　　│乙○○：我打看看　　　　　　　│1 公克（即半錢的一半）│
│    │        │                              │之海洛因　　　　　　  │
│　　├────┼───────────────┤　                    │
│　　│94年8月 │「水仔」以00-0000000撥打　　  │　　　　　　　　　　　│
│　　│10日2時 │0000000000與被告乙○○通話：　│　　　　　　　　　　　│
│　　│25分13秒│水仔：差不多半小時過去那邊嗎？│　　　　　　　　　　　│
│　　│　　　　│乙○○：可以快一點就快一點？　│　　　　　　　　　　　│
│　　│　　　　│友人：那3 點在那邊等好了！　　│　　　　　　　　　　　│
│　　│　　　　│乙○○：快一點啦！　　　　　　│　　　　　　　　　　　│
├──┼────┼───────────────┼───────────┤
│4 　│94年8月 │「水仔」以00-0000000撥打　　　│被告甲○○、乙○○於同│
│　　│15日8時 │0000000000與乙○○通話：　　　│日9 時20分許，在高雄市│
│　　│46分4秒 │水仔：那要1 張　　　　　　　　│楠梓監理所前或楠梓區加│
│　　│　　　　│乙○○：那要等一下，約40分後..│仁路68號住處附近，介紹│
│　　│　　　　│水仔：那麼9 點20分　　　　　  │「水仔」向「時仔」購買│
│　　│　　　　│　                            │1,000元海洛因　　　　 │
├──┼────┼───────────────┼───────────┤
│5 　│94年8月 │「水仔」以0000000000撥打　　　│被告甲○○、乙○○於同│
│　　│16日14時│0000000000與被告乙○○通話：　│日15、16時許，在高雄市│
│　　│10分24秒│水仔：你裡面有嗎？　　　　　　│楠梓監理所前或楠梓區加│
│　　│　　　　│乙○○：有啊！但現要兩張... 　│仁路68號住處附近，介紹│
│　　│　　　　│水仔：要兩張喔！　            │「水仔」向「時仔」購買│
│　　│　　　　│乙○○：你們都拿1張喔。       │2,000元海洛因　　　　 │
│    │        │水仔：昨天本來要處理半盤，妳電│                      │
│    │        │話卻關起來                    │                      │
│    │        │乙○○：我腳痛啊！            │                      │
│    │        │水仔：害我昨天跑到屏東處理。  │                      │
└──┴────┴───────────────┴───────────┘
